最高法院民事判決　　　　　　　　　　　　　　　　　八十六年度台再字第五四號
　　再 審　原 告　國產實業建設股份有限公司
　　兼法定代理人　甲○○
　　共　　　　同
　　訴 訟代理 人　陳志雄律師
　　再 審　被 告　乙○○
右當事人間請求確認買賣關係不存在等事件，再審原告對於中華民國八十六年一月十
七日本院判決（八十六年度台上字第一六三號），提起再審之訴，本院判決如左：
    主  文
再審之訴駁回。
再審訴訟費用由再審原告負擔。
    理  由
本件再審原告對於本院八十六年度台上字第一六三號確定判決（下稱原確定判決），
以有民事訴訟法第四百九十六條第一項第一款情形，提起再審之訴，係以：原確定判
決適用民法第二百四十六條第一項、第二百六十九條第二項、第二百六十四條第一項
及土地法第三十條第一項規定錯誤，為適用法規錯誤，而有再審之理由云云，為其論
據。
按民事訴訟法第四百九十六條第一項第一款所謂適用法規顯有錯誤，應以確定判決違
背法規或現存判例解釋者為限。又第三審為法律審，其所為判決，以第二審判決所確
定之事實為基礎，故民事訴訟法第四百九十六條第一項第一款所謂適用法規顯有錯誤
，對第三審判決言，應以該判決依據第二審判決所確定之事實而為之法律上判斷，有
適用法規顯有錯誤之情形為限（本院七十一年度台再字第三○號判例參照）。查本院
原確定判決依據前訴訟程序第二審判決所確定之事實，以：再審原告國產實業建設股
份有限公司（下稱國產公司）於民國七十三年間，向再審被告買受坐落臺北市○○區
○○段一小段第四六六號地目田（下稱系爭農地）及其餘八筆田地，面積為一點四九
一三公頃，總價款為四千九百五十二萬三千元（新台幣、下同），系爭農地已經國產
公司依兩造所立買賣契約第八條之約定指定，由再審被告移轉登記予再審原告甲○○
。因甲○○於買賣及移轉登記時均無自耕能力，依民法第二百四十六條第一項及土地
法第三十條第一項第二項規定，系爭農地之買賣契約自始為無效。國產公司自不得依
無效之法律行為，再指定登記名義人而回復其效力，則兩造間就民法第二百六十九條
第二項規定是否為強行規定之爭執，亦無必要。又系爭農地之買賣既歸於無效，買賣
雙方互負回復原狀之義務，因前述九筆土地價金係合併計算，未逐筆分列，為求公平
，以比例折算，系爭農地之售價應為一千一百九十四萬二千三百九十五元七角，再審
被告返還該土地價款與再審原告交還土地，應類推民法第二百六十四條之規定，立於
同時給付之地位。又因再審被告係回復原權利人之狀態，並非新承受農地，自不問其
有無自耕能力。從而，再審被告請求確認伊與再審原告國產公司就系爭農地買賣關係
不存在，並請求再審原告甲○○交還系爭農地，為無不合，並依再審原告國產公司之
抗辯，為同時履行之判決等情，因而維持前訴訟程序第二審法院所為再審原告不利之
判決，駁回其上訴。依前開說明，即無再審原告所指適用法規顯有錯誤之情形。再審
原告猶以原確定判決適用前開法條錯誤云云，求予廢棄，不能認為有理由。
據上論結，本件再審之訴為無理由。並依民事訴訟法第七十八條，判決如主文。
中      華      民      國    八十六    年      六      月     十九     日
                              最高法院民事第五庭
                                  審判長法官  張  福  安
                                        法官  蘇  茂  秋
                                        法官  蘇  達  志
                                        法官  顏  南  全
                                        法官  葉  賽  鶯
      右正本證明與原本無異
                                              書  記  官
中      華      民      國    八十六    年      七      月      三      日
